臺灣臺北地方法院刑事判決
公　訴　人　臺灣臺北地方法院檢察署檢察官
被　　　告　乙○○
上列被告因妨害公務等案件，經檢察官提起公訴（95年度偵字第
10809號），本院判決如下：
    主    文
乙○○損壞公務員職務上掌管之物品，累犯，處有期徒刑柒月；
又致令他人之眼鏡不堪用，足以生損害於他人，累犯，處有期徒
刑月。應執行有期徒刑捌月。
    事    實
一、乙○○前因竊盜案件，為本院於民國九十二年三月二十日以
    九十二年度簡字第五一三號簡易判決判處有期徒刑四月確定
    ，並於九十三年三月三日易科罰金執行完畢，猶不知悔改。
    明知臺北市政府環境保護局（下稱環保局）中正區清潔隊環
    境衛生巡查員（下稱環境衛生巡查員）丁○○，係依法令服
    務於地方自治團體所屬機關而具有法定職務權限之公務員。
    且丁○○於九十五年四月十九日下午七時五十分許，在臺北
    市○○區○○路三五巷口，取締乙○○親丙○○未依規定使
    用專用垃圾袋及未於規定之時間將垃圾包棄置於巷口，但因
    丙○○未帶身分證明文件，故由丁○○隨同丙○○於同日下
    午七時五十四分許，返回臺北市○○區○○路三三巷一三號
    五樓丙○○住處取證件，均係依法執行職務之行為，竟基於
    施強暴妨害丁○○執行職務、損壞丁○○職務上掌管之物品
    、傷害丁○○身體、毀損丁○○物品等犯意，徒手毆打丁○○，並強奪丁○○所佩帶之識別證、私人之公事包、職務上
    所掌管之相機，識別證、相機因丁○○保護得當而未遭搶走
    ，公事包則被乙○○搶走，並遭其將裡面的丁○○私人物品
    ＣＤ三片、職務上所掌管之「處理違反廢棄物清理法案件舉
    發通知書」、密錄式錄音機（含錄音帶）、照明燈、電池、
    底片、稽查偽袋倒出，復把上開公事包內已拍攝尚未沖洗之
    底片抽出使其曝光損毀、將密錄式錄音機內錄音帶扯出破壞
    、以及撿起照明燈砸壞，爭執中，適同為環保局環境衛生巡
    查員之甲○○，在臺北市○○區○○路三三巷執行職務完畢
    後，欲與丁○○會合而目睹上情，於是趨前表明身分喝止，
    不料，乙○○竟另萌傷害甲○○、毀損甲○○物品之犯意，
    作勢搶奪甲○○身上物品並對甲○○揮拳，雖為丁○○擋住
    而未擊中，但乙○○仍未停手，分別承接前開對丁○○、甲○○之各別犯意，將上述ＣＤ其中二片採壞，另一片則徒手
    折成二半，致生損害於丁○○，乙○○並持折斷ＣＤ其中一
    半，以銳利面架住丁○○脖子，甲○○見狀上前拉扯乙○○
    ，而遭乙○○將甲○○所有之眼鏡摘下強捏變形而不堪用，
    致生損害於甲○○。嗣丁○○、甲○○二人聯手制服乙○○
    （符合正當防衛而另經檢察官為不起訴處分），但因丙○○
    大喊「公務員打人」而放開。丁○○退開時，其所有之手機
    與前開相機不慎由口袋掉落地面，詎乙○○又承接上開對丁○○之犯意，以腳踢開該等相機、手機而使之毀壞，致生損
    害於丁○○，並轉身至不詳處所取出木棍欲毆打丁○○，然
    因警員據報趕至而罷手。上開衝突，使丁○○受有左側眉梢
    擦傷（一公分乘零點二公分）、左前胸抓擦傷併鈍傷（五公
    分乘十公分）、雙側肩鈍傷及左髖臀區鈍傷等傷害。
二、案經丁○○、甲○○訴由臺北市政府警察局中正第二分局報
    告臺灣臺北地方法院檢察署檢察官偵查起訴。
    理    由
壹、程序方面：被告乙○○對於公訴人提出之證據資料，均不爭
    執其證據能力，本院審酌該等言詞供述及書面作成時之狀況
    ，並無不宜作為證據之情事，依刑事訴訟法第一百五十九條
    之五第二項，得作為證據。
貳、實體方面：
一、訊據被告雖坦承於前時地與證人丁○○、甲○○（下均逕稱
    其名）發生拉扯爭執（本院卷第二一頁參照），核與丁○○
    、甲○○證述情節相符，足以擔保被告前開任意性自白與事
    實相符。惟矢口否認有何施強暴妨害丁○○執行職務、損壞
    丁○○職務上掌管之物品、傷害丁○○身體、毀損丁○○、
    甲○○物品之犯行，辯稱：其不知道趙、徐二人是依法執行
    公務之公務員，其是在臺北市○○區○○路三三巷一三號五
    樓住處看到證人即其母丙○○（下逕稱其名）遭一男子追逐
    （後來知道是丁○○），以為丙○○遭歹徒搶劫，故下樓營
    救母親，爭執中趙、徐二人未曾表明公務員身分，其沒有任
    何損壞丁○○職務上掌管之物品、毀損丁○○、甲○○物品
    或將ＣＤ片架在丁○○脖子上之犯行云云。經查：
  (一)被告前述犯行，業據丁○○、甲○○二人指證歷歷，並有丁○○之國防醫學院三軍總醫院附設民眾診療服務處九十五年
    四月十九日之診斷證明書（偵查卷第一六頁參照）、遭被告
    毀壞物品照片一幀（偵查卷第一八頁參照）、事發現場照片
    八幀（偵查卷第二七至三○頁參照）在卷可稽，該等積極證
    據均足證被告之犯行。
  (二)「（問：九十五年四月間是否擔任環保署稽查員一職？）答
    ：是。」、「（問去年四月十九日晚上七時五十分左右，是
    否在中正區○○路三五巷口執行職務？）答：是。」、「我
    們是穿一般襯衫，但有佩戴識別證掛在胸前。正面是稽查證
    ，背面是服務證。當天我們都有佩戴證件，掛在胸前。」、
    「（問：當天執行何職務？）答：因為民眾陳情在三五巷口
    、二七巷口，有違規拋棄垃圾沒有使用專用垃圾袋，所以我
    們執行專案稽查。」、「甲○○在三五巷口先去稽查到一位
    民眾，並開罰單，我轉向的時候又看到丙○○將垃圾違規拋
    棄於三五巷口，而沒有使用專用垃圾袋，我有當場舉發丙○○，但溫說沒有帶證件，一般正常流程會向警方報案，本件
    溫說她家在附近，所以她要配合稽查人員回到家中取證件，
    ．．．，走到溫的家門口時，白鐵門一打開，溫向被告說我
    丟垃圾被環保局抓到，我跟在溫女士的後面，差不多一人的
    距離，在庭被告就馬上就揮拳往我胸前打，第一拳有打中我
    的正胸口，．．．，告訴被告我是環保局人員，他又繼續揮
    拳，．．．被告又繼續追打我，並且用他的右手扯住我識別
    證的帶子，順勢將我的頭往下拉，使我呼吸困難。那時候我
    又用手拉開被告的手，將識別證鬆開，然後把我的識別證拿
    下來，並將臺北市環保局發給蒐證用的照相機．．．．放回
    口袋，避免被破壞。被告當時繼續攻擊我，．．．我有告訴
    他我是執行公務，但被告不予理會，第二次就搶我斜背的公
    事包，我往後退，溫出聲說住手，但是被告仍然繼續攻擊，
    造成我身體傾斜，我就順勢將被告壓倒在停放於他家門口的
    汽車引擎蓋上，我聽到她媽媽喊住手，我就將他身體鬆開，
    並且拿下我斜背的公事包。被告立刻搶走我公事包，搶到後
    跑到三五巷口，將裡面的公家物品（告發本、密錄式錄音機
    、照明燈、電池、底片、稽查偽袋），我自己的個人物品有
    三片ＣＤ，公事包是我自己的，他將公事包裡面的物品全部
    倒出，將密錄式錄音機裡面的錄音帶扯出破壞，將我部分已
    經拍到的底片拉出曝光，把我的照明燈往地上砸，現在不能
    用了，我去保護公物時，被告著手要扯毀告發本，但被我搶
    回來，沒有破壞到。後來ＣＤ被告其中一片用手折成二半，
    用ＣＤ折斷的那一面的銳利面持以攻擊我，另外二片被告把
    他踩壞，．．．被告用ＣＤ的銳利面架住我的脖子，我順勢
    往後退，我沒有受傷。．．．，，，徐立刻過來阻止被告，
    被告轉身向甲○○揮拳，．．．，我過去幫徐合力將被告制
    服，壓制在地上，溫喊說公務人員打人，喊的很大聲，叫住
    手，我們就退開來，造成我的相機、手機從口袋掉出來，被
    告看到相機、手機在地上，就用腳踢開相機、手機，造成毀
    損。」、「徐被被告扯掉眼鏡，．．．，眼鏡也有毀損。」
    、「被告是要將我的通知書撕掉，有撕的動作，我很快搶回
    ，所以沒有撕破。」、「（問：同卷第一六頁，你的傷單，
    其上之傷勢從何而來？）答：被告造成的。」、「（問：同
    卷第一八頁以下之照片，是否為當時損壞情形？）答：是。
    手機有損壞，錄音機因為被告摔在地上，整個不堪使用。」
    、「（問：同卷第二七、二八、二九、三○頁，此八張照片
    是誰照的？）答：二七頁是溫丟垃圾時，我照的，二八的照
    片是被告將我公事包裡面的物品倒在地上的情形，我是事後
    用徐的相機照的。」等情，業據丁○○指訴不移（本院卷第
    三二至三五頁參照）。「（問：同年月十九日晚間七時五十
    分許，是否在水源路三三巷口或附近執行職務？）答：是。
    我和丁○○一起去的，我在民眾家裡開罰單，丁○○在三五
    巷執行職務。開完罰單後，我回到三五巷，看到現場凌亂，
    地上有很多東西，有本局告發單、勸導單、底片等物，還有
    一些紙張，並且看到丁○○跟被告好像起爭執，好像是互相
    叫囂、對嗆，爭吵內容我沒有聽到。我聽到後向被告說我們
    是環保局的稽查員，有什麼事情慢慢講，被告叫我不要管。
    接著趙要我拿相機把現場狀況拍下，但被告就轉向我作勢搶
    奪我身上的相機、包包，趙就在前面幫我擋被告，趙跟被告
    就發生拉扯，被告就用拳頭毆打趙的背、頭部，趙為了保護
    我，讓我拍照，就把我擋在後面阻止被告過來，這時被告持
    起ＣＤ一片折斷，抵住趙的脖子，我就上前把ＣＤ搶下來，
    雙方拉扯時，被告就扯下我的眼鏡，把我的眼鏡用手握壞，
    我的眼鏡鏡架變形，不堪使用，趙也來協助制服被告，將被
    告壓在地上，奪下ＣＤ片。雙方就分開來，被告跑到三五巷
    裡面，趙也跟著去，被告拿一根很長的木棍要打趙，我的職
    責是要拍照，這時警察就到了。木棍由被告握在手上，還沒
    有攻擊。」等節，則據甲○○結證明確（本院卷第三五、三
    六頁參照），甚至丙○○也不諱言：「（問：被告跟取締你
    的人有無發生肢體上的衝突？）答：後來有。」（本院卷第
    四九頁參照）所證述情節互核相符，足認趙、徐二人所言非
    虛。且揆以，丙○○亦明確證稱：「（問：是否知道取締你
    違規丟棄的人是誰？）答：照我相的時候，我知道他是環保
    局的人。」、「（問：取締人員如何對你取締？）答：我就
    先丟垃圾，取締人員告訴我沒有使用專用垃圾袋，他要開我
    罰單。」（本院卷第五○、五二頁參照），足認丁○○當時
    確實是依法執行職務，且為丙○○所明知。若此，依客觀通
    常經驗法則，公務員於依法執行職務時，如遇民眾出面爭執
    甚或攻擊，豈會不立即主動表明渠乃依法執行職務之公務員
    ，以冀求民眾能停止爭執或攻擊行為？被告空言辯稱丁○○
    並未表示渠身分，不知道趙乃依法執行職務之公務員云云，
    洵不足採。又查，丁○○之私人物品與職務上執掌之物品，
    及甲○○之眼鏡，確實遭到毀壞、致令不堪用乙節，有前述
    照片可證。則既然丁○○乃依法執行職務之公務員，甲○○
    乃見同事遭攻擊而前往營救，殊難認渠等在遭被告不法攻擊
    時，尚有心思設計誣陷被告，而各自將身上物品灑落、毀壞
    、致令不堪用，俾偽作將來指訴被告之依據，被告狡稱其沒
    有毀壞該等物品或致令不堪用云云，委實難採。
  (三)雖丙○○證稱：「（問：取締你的時候，你知道是何單位的
    人員？）答：沒有看到他的識別證，我只看到他幫我照相，
    他要我給證件，我告訴他我沒有帶證件，要回去拿，所以我
    就跟他回去拿證件。」、「（問：你與跟取締你的人員有無
    發生爭執？）答：我告訴他我要拿證件，我家在五樓，他以
    為我要跑掉，就用跑的，拉扯我，有拉到我的皮包、衣服沒
    有爭吵。他以為我進去就不出來了。」、「（問：取締人員
    在你兒子詢問他為何拉扯你的時候，有沒有表明他的身分，
    取締人員身上有無佩戴任何證件？）答：沒有說，身上也沒
    有配帶證件。」、「（問：在你兒子用不好口氣詢問取締之
    人時，你有無告訴你兒子，對方的身分？）答：沒有。」、
    「（問：第二位取締人員加入之前，有無表明身分是環保局
    稽查人員？）答：沒有。」、「我還沒有到家，取締人員就
    衝過來追我，我還沒有進去一樓大門。」（本院卷第四九至
    五一頁參照），但丁○○並非公眾週知其為環保局環境衛生
    巡查員之人，則丙○○於遭丁○○取締時，旋能知悉遭依法
    取締，且願意隨之回家取證件，顯然若非丁○○主動表明身
    分，並提出證明，則渠外觀必然具備客觀上能讓人一望即知
    為公務員之表徵或物件，丙○○證稱丁○○身上未配戴證件
    云云，無非迴護。再者，無論被告於下樓以不佳語氣質問丁○○之初時有無注意丁○○身上之公務員證件，因丙○○明
    知丁○○乃依法執行職務之公務員，則丙○○察覺被告與丁○○行將衝突之際，豈會不顧將來其子可能因妨害公務遭法
    辦而趕緊告知被告丁○○之身分並勸阻被告，況且丙○○承
    認衝突過程有喊丁○○是來取締丟垃圾之人（本院卷第五○
    頁參照），足證被告與丁○○發生衝突時，顯明知丁○○乃
    依法執行職務之公務員。
  (四)綜上，事證明確，被告所辯不足採信，犯行洵堪認定。至於
    丁○○證稱甲○○遭被告打傷眼框云云（本院卷第三四頁參
    照），因甲○○明確證述其沒有受傷（偵查卷第一四頁參照
    ），也查無甲○○受傷之任何積極證據，丁○○此證應屬誤
    會，附此敘明。
二、查甲○○營救丁○○時，並非執行其職務，故被告對甲○○
    之攻擊、致令其眼鏡不堪用之行為，不構成施強暴妨害公務
    執行，而被告雖基於傷害故意對甲○○揮拳，但未擊中，因
    傷害罪不處罰未遂，故不構成犯罪。核被告所為，係犯刑法
    第一百三十五條第一項施強暴妨害公務執行罪、刑法第一百
    三十八條損壞公務員職務上掌管之物品罪、刑法第二百七十
    七條第一項普通傷害罪、刑法第三百五十四條毀損器物罪。
    而被告行為後，刑法業於九十四年二月二日修正公布部分條
    文，並自九十五年七月一日施行。依修正後刑法第二條第一
    項規定：「行為後法律有變更者，適用行為時之法律。但行
    為後之法律有利於行為人者，適用最有利於行為人之法律。
    」，此條規定與刑法第一條罪刑法定主義契合，係規範行為
    後法律變更所生新舊法律比較適用之準據，是刑法第二條本
    身雖經修正，尚無比較新舊法之問題，應一律適用裁判時之
    現行刑法第二條，以決定適用之刑罰法律，合先敘明。又本
    次修正涵蓋之範圍甚廣，故比較新舊法時，應就罪刑有關之
    共犯、牽連犯、連續犯、有無累犯加重、自首減輕暨其他法
    定加減原因與加減例等一切情形，綜其全部罪刑之結果而為
    比較，復有最高法院九十五年五月二十三日九十五年第八次
    刑庭會議決議可資參照。查：
  (一)本件被告行為後，刑法第三十三條第五款由：「主刑之種類
    如左：．．．五、罰金：一元（銀元）以上。」修正為：「
    主刑之種類如下：．．．五、罰金，新臺幣一千元以上，以
    百元計算之」。依修正後刑法第三十三條第五款規定，刑法
    第一百三十五條第一項、第二百七十七條第一項、第三百五
    十四條之罰金刑方面最低應罰新臺幣一千元。比較後，因修
    正前最低罰金金額為銀元一元即新臺幣三元，修正後則為新
    臺幣一千元，以被告行為時關於罰金刑量刑之規定對其較為
    有利。
  (二)刑法第五十一條數罪併罰方面，其中刑法第五十一條第五款
    規定由：「宣告多數有期徒刑者，於各刑中之最長期以上，
    各刑合併之刑期以下，定其刑期。但不得逾二十年」，修正
    為：「宣告多數有期徒刑者，於各刑中之最長期以上，各刑
    合併之刑期以下，定其刑期。但不得逾三十年」，修正前刑
    期最高為二十年，修正後為三十年，自以修正前之規定有利
    於被告。
  (三)又，刑法第五十五條由「一行為而觸犯數罪名，或犯一罪而
    其方法或結果之行為犯他罪名者，從一重處斷。」修正為「
    一行為而觸犯數罪名者，從一重處斷。但不得科以較輕罪名
    所定最輕本刑以下之刑。」，就刪除牽連犯規定方面，因被
    告對於丁○○所犯刑法第一百三十五條第一項施強暴妨害公
    務執行罪、刑法第一百三十八條損壞公務員職務上掌管之物
    品罪、刑法第二百七十七條第一項普通傷害罪、刑法第三百
    五十四條毀損器物罪間，有方法、目的、原因、結果關係，
    且該等行為均在新法施行前，應依刑法第二條第一項比較。
    而經比較後，修正前適用牽連犯規定僅從一重處斷，修正後
    應分論併罰，以修正前規定較有利被告。
  (四)累犯方面，將九十四年二月二日修正前刑法第四十七條「受
    有期徒刑之執行完畢，或受無期徒刑或有期徒刑一部之執行
    而赦免後，五年以內再犯有期徒刑以上之罪者，為累犯，加
    重本刑至二分之一。」之規定，修正為第四十七條第一項「
    受『徒刑』之執行完畢，『或一部』之執行而赦免後，五年
    以內『故意』再犯有期徒刑以上之罪者，為累犯，加重本刑
    至二分之一。」並增列第二項「第九十八條第二項關於因強
    制工作而免其刑之執行者，於受強制工作處分之執行完畢或
    一部之執行而免除後，五年以內故意再犯有期徒刑以上之罪
    者，以累犯論。」之規定，且將刑法第四十九條：「累犯之
    規定，於前所犯罪依軍法或於外國法院受裁判者，不適用之
    。」之規定，修正為：「累犯之規定，於前所犯罪在外國法
    院受裁判者，不適用之。」亦即軍法前科亦可能構成累犯。
    就本案被告如卷附臺灣高等法院被告前案紀錄表之前科紀錄
    以及其乃故意再犯本案有期徒刑以上之罪，不論依修正前後
    累犯相關規定，均構成累犯，故此一修正對被告而言無罪刑
    實質變更，應逕予適用裁判時法。
  (五)據上，就上開各項條件綜其全部比較結果，以修正前條文對
    被告為有利。整體比較適用結果，係修正前條文對被告較為
    有利，自應依刑法第二條第一項前段規定，適用有利於被告
    之修正前規定以為論處。
三、承上，被告以一行為毀壞丁○○職務上掌管之相機、密錄式
    錄音機、錄音帶、照明燈、底片，屬包括一罪。又被告以一
    行為損壞丁○○所有之ＣＤ三片、手機一支，亦屬包括一罪
    。被告前述對於丁○○之施強暴妨害公務執行罪、損壞公務
    員職務上掌管之物品罪、傷害罪、毀損器物罪間，有方法、
    目的、原因、結果之牽連關係，應依九十四年二月二日修正
    前刑法第五十五條規定，從一重之損壞公務員職務上掌管之
    物品罪論處。而被告致令甲○○眼鏡不堪用之行為，則與前
    開被告犯行犯意各別，行為互殊，應分論併罰。又被告有事
    實欄所述刑之執行紀錄，此有臺灣高等法院被告前案紀錄表
    可考，被告於刑之執行完畢後五年內故意再犯本件有期徒刑
    以上刑之罪，為累犯，應依刑法第四十七條第一項規定，加
    重其刑。爰審酌被告犯罪之動機、目的、手段、損壞、致令
    不堪用之物品數量、性質、對公務執行之妨害程度、犯罪所
    生之危險、素行不佳、犯後砌詞避就，顯無悔意及其他一切
    情狀，分別量處如主文所示之刑，並依九十四年二月二日修
    正前刑法第五十一條第五款定其應執行刑，以資儆懲。
據上論斷，應依刑事訴訟法第二百九十九條第一項前段，刑法第
二條第一項、第一百三十五條第一項、第一百三十八條、第二百
七十七條第一項、第三百五十四條、第四十七條第一項，九十四
年二月二日修正前刑法第五十五條、第五十一條第五款，刑法施
行法第一條之一，判決如主文。
本案經檢察官林禎瑩到庭執行職務。
中　　華　　民　　國　　96　　年　　3 　　月　　15　　日
　　　　　　　　　刑事第十庭審判長法  官  吳秋宏
                                  法  官  林柏泓
                                  法　官　姚念慈
以上正本證明與原本無異。
如不服本判決，應於判決送達後十日內，檢具繕本向本院提出上
訴狀上訴於臺灣高等法院。
　　　　　　　　　　　　　　　  　書記官　劉芸珊
中　　華　　民　　國　　96　　年　　3 　　月　　15　　日
附錄本案論罪科刑法條全文：
刑法第一百三十五條第一項（妨害公務執行罪）
對於公務員依法執行職務時，施強暴脅迫者，處三年以下有期徒
刑、拘役或三百元以下罰金。
刑法第一百三十八條（妨害職務上掌管之文書物品罪）
毀棄、損壞或隱匿公務員職務上掌管或委託第三人掌管之文書、
圖畫、物品，或致令不堪用者，處五年以下有期徒刑。
刑法第二百七十七條第一項（普通傷害罪）
傷害人之身體或健康者，處三年以下有期徒刑、拘役或一千元以
下罰金。
刑法第三百五十四條（毀損器物罪）
毀棄、損壞前二條以外之他人之物或致令不堪用，足以生損害於
公眾或他人者，處二年以下有期徒刑、拘役或五百元以下罰金。
